【裁判字號】    89,訴,1199
【裁判日期】    900207
【裁判案由】    損害賠償
【裁判全文】
臺灣屏東地方法院民事判決  八十九年度訴字第一一九九號
    原      告  乙○○
    被      告  行政院農業委員會林務局屏東林區管理處
                            設.
    法定代理人  丙○○      住.
    訴訟代理人  甲○○      住.
                丁○○      住.
右當事人間請求損害賠償事件，本院判決如左：
    主    文
原告之訴駁回。
訴訟費用由原告負擔。
    事    實
甲、原告方面：
一、聲明：
  (一)求為判決被告應給付原告新臺幣（下同）二百五十六萬二千元，並自民國八十九
    年十二月起至被告執行職務排除租地糾紛准許原告申請重建房屋之日起，按月給
    付原告一萬二千元。
  (二)願供擔保以代釋明，請求宣告假執行。
二、陳述：
  (一)緣原告於民國七十三年十月一日獲准承租恆春事業區第五十八林班第五十一小班
    （即屏東縣滿洲鄉○○村○○路七十二號）建地乙筆，面積○．○二一六公頃，
    用途限於建屋。而原告租地上舊有房屋，因遭颱風災害倒塌不堪居住，因此原告
    依照租約第九條規定，於七十五年四月十八日向被告申請在原告租地上改建房屋
    ，經被告七十五年恆經字第五九五三號函覆：原告租地有糾紛，尚且在訴願中，
    要原告容訴願結束再議。
  (二)因原告前開申請改建經時多年，仍未見被告答覆租地糾紛訴願結果及申請改建之
    准否，經原告再三陳情林務局：糾紛人陳和春、陳春良兄弟無使用權、通行權，
    擅自擴大使用面積，竊佔原告租地為通行道路，已違反租地之約定。被告不依違
    約處置排除侵害糾紛，亦不按七十五年四月四日之協定，另尋陳和春兄弟出入道
    路以排除糾紛。因之，原告分別於八十九年二月二十二日、同年八月二十四日遊
    行街頭，絕食抗議，但被告八十九屏政字第○一九四四號函覆，仍然怠於執行尋
    找出入道路，對於原告申請改建房屋，仍無任何准駁處分。
  (三)是被告一天未准改建房屋，便應負擔租金之損害。又自八十九年九月二十一日震
    災及被告八十九年屏政字第○一九四四號函覆可知，被告公務員對於原告申請重
    建房屋案，怠於執行職務，致使原告租地長期無法改建房屋，侵害原告之居住權
    ，導致原告另租房屋，造成原告付出租金之財產損害，為此依據國家賠償法第二
    條、第五條、第十條第一項及民法第二百十六條第一項規定，請求賠償如後：
  1.過去損害賠償金額標準：
    比照八十八年九月二十一日「九二一」震災政府補助災戶，每月每人三千元房屋
    月租金計算，自原告提出申請改建之隔第一年月起（七十六年六月）至提起請求
    起訴年月止按月計算，按原告配偶及直系血親人數計算損害賠償金額：自七十
    六年六月至八十四年二月共九十三個月：原告、原告父親洪宇弄、原告母親洪襲
    佑仔、配偶洪楊郁青、長子洪福源及次子洪俊欽共六人，每月租金每人三千元共
    計一百六十七萬四千元。自八十四年三月至八十五年十月共二十個月：原告、
    原告父親、原告配偶、原告長子及次子共五人，每月租金每人三千元共計三十萬
    元。自八十五年十一月至八十五年十一月共四十九個月：原告、原告配偶、長
    子及次子共四人，每月租金每人三千元共計五十八萬八千元。綜上，總計一百六
    十二個月，合計二百五十六萬二千元。
  2.將來損害賠償金額標準：
    被告公務員對於申請改建房屋案，怠於執行職務，仍在持續中，所以將來損害賠
    償標準皆比照前開過去損害賠償標準計算，直至被告准許處分止，應負不履行義
    務之責任。
  (四)依據憲法第十條規定、租地契約書第二條、第六條第六款約定，及原告每年繳有
    租地租稅，被告應負保障原告居住權之義務，更應對他承租人擅自擴大使用面積
    違約竊佔原告租地之糾紛負排除義務，但被告為公務員，應為並能為而不為，故
    意怠於執行職務，不履行義務，致原告居住權及財產權受到嚴重損害，故被告應
    對不履行義務負損害賠償責任，給付原告訴之聲明之請求，爰依國家賠償法第十
    一條前段規定提起本件訴訟。
三、證據：提出舊有房屋照片、七十五年四月四日現場勘查情形協議紀錄、林地暫准
    使用租賃契約書、台灣高等法院台南分院七十五年度上易字第二四八二號刑事判
    決、屏東縣恆春地政事務所七五屏恆地二字第一四五五號函、恆春林區管理處七
    十五恆經字第五九五三號函、台灣省政府農林廳林務局八十五林政字第二七二三
    二號函、屏東林區管理處八十九屏政字第○一九四四號函、屏東林區管理處八十
    九屏政字第一四二二一號函各一份為證。
乙、被告方面：
一、聲明：
  (一)原告之訴駁回。
  (二)如受不利判決，被告願供擔保，請准宣告免為假執行。
二、陳述：
  (一)原告於七十三年繼承洪宇弄之暫准租地合約後，因與陳和春、陳春良兄弟產生私
    怨，即向黨政、警察機關檢舉，向台灣省政府提起訴願，續向司法機關提起民、
    刑事訴訟，向監察院陳情經查處函覆後，未達成終止陳春良兄弟與林區管理處訂
    立租賃契約之目的，續向司法機關自訴公務員偽造文書與圖利罪嫌。幸經法院明
    察暫保清白，原告仍未灰心，續行聚眾於林管處前，以絕食抗議手段施壓未果，
    再依國家賠償法提起本件訴訟，原告濫訟迄今，先予敘明。
  (二)本件原告請求權之基礎係基於國家賠償法。查國家賠償法第二條第二項後段所謂
    公務員怠於執行職務，係指公務員對於被害人有應執行之職務而怠於執行者而言
    ，換言之，被害人對於公務員為特定職務行為，有公法上請求權存在，經請求其
    執行而怠於執行，致自由或權利遭受損害者，始依上開規定請求國家負賠償責任
    （參照最高法院七十二年度台上字第七○四號裁判）。本案係兩造間依據租賃契
    約所發生之糾葛與公務員執行公權力有別。
  (三)依據「台灣省國有林地暫准使用租賃契約書」第九條「承租人非經出租機關之核
    准不得將其承租地內之房屋進行改建、增建、擴建或其他變動行為，否則出租機
    關得終止租約收回林地。」原告於七十五年向被告提出改建申請，被告考量公共
    利益與本案糾紛持續進行，為避免日後處理上之困擾，自應待原告與陳和春兄弟
    間之糾紛解決後，始能准許。原告自始即熱衷與四鄰濫訟，未積極處理改建事宜
    ，待各種訴訟無法依原告意願達成，始遷怒出租機關，以公務員怠於執行職務，
    請求損害賠償，顯非適當。
  (四)另恆春事業區第五八林班地，於六十二年由中山科學院辦理撥用，於七十二年該
    院以管理困難，將剩餘林地交還林區管理處管理。原告建地上之建物，於中山科
    學院辦理撥用期間就倒塌，僅存廚房之一部份，現已無建物存在。依原告向被告
    辦理各項申請與法院判決資料顯示，原告或因職業或因其他原因，長期居住外縣
    ，世居之改建亦未積極處理，是原告所陳「原告租地長期無法改建房舍，久無房
    屋可住，．．．另租屋造成付出租金之財產損害」，兩者間並無因果關係存在，
    乃原告藉機向出租機關索取非法利益。
  (五)本件原告於七十五年間向被告機關提出改建申請，經被告機關於同年不予准許，
    迄今已歷十四年，其請求權時效完成，退一步言之，如認被告應負賠償之責任，
    被告併主張時效抗辯，拒絕給付。
  (六)被告為協助排除原告與陳和春兄弟出入通路糾紛問題，被告於八十九年八月二十
    五日以八十九年八月二十五日屏政字第一一八六二號函通知原告、陳和春、陳春
    良外，被告恆春工作站派員並邀請港仔村村長張穎芳、滿洲鄉鄉長熊金郎等人及
    原告訂於八十九年九月四日下午二時在滿州鄉鄉長辦公室協調並前往勘查，被告
    派副處長何麒芳、恆春工作站薛主任大川、林政課長林錦德及丁○○、呂瑞祥、
    政風人員參加，當天召開協調會，原告未參加，原告無誠意出面解決，致無法達
    成協商。
  (七)原告於八十六年為此理由向屏東地方法院檢察署告發被告八十六年屏東處處長陳
    惠堂及陳和春、陳春良等人偽造文書等案情，經屏東地方法院檢察署八十六年偵
    字第五○六四號不起訴處分書，業經偵查終結，不起訴處分在案。被告政府機關
    依法行政涉及人民權利，義務者應以法律定之中央法規標準法已有明定。本案業
    經法院審理，既經司法判決確定，行政機關應受其拘束。
三、證據：提出實施區域計劃地區建築管理辦法、台灣省政府農林廳林務局屏東林區
    管理處八九屏政字第一九四四號函稿、行政院農業委員會林務局屏東林區管理處
    八十九年屏政字第一一八六二號函各一份為證。
    理    由
一、原告起訴主張其於七十三年十月一日獲准承租恆春事業區第五十八林班第五十一
    小班（即屏東縣滿洲鄉○○村○○路七十二號），面積○．○二一六公頃之建地
    乙筆，而原告租地上舊有房屋，因遭颱風而倒塌不堪居住，因此原告依租賃契約
    書第九條規定，於七十五年四月十八日向被告申請在原告租地上改建房屋，經被
    告以七十五年恆經字第五九五三號函覆：原告租地有糾紛，尚且在訴願中，要原
    告容訴願結束再議，嗣經時多年，仍未見被告答覆租地糾紛訴願結果及申請改建
    之准否。又訴外人陳和春、陳春良兄弟違反租約約定，擅自擴大使用面積，竊佔
    原告租地為通行道路，被告不依違約處置排除侵害糾紛，亦未按七十五年四月四
    日之協定，另尋出入道路供陳和春兄弟通行以排除糾紛。而被告八十九屏政字第
    ○一九四四號函覆，仍怠於尋找出入道路，對於原告申請改建房屋，仍無任何准
    駁處分。被告公務員對於原告申請重建房屋案，及他承租人擅自擴大面積違約竊
    佔原告租地糾紛之排除，怠於執行職務，致使原告租地長期無法改建房屋，侵害
    原告之居住權，造成原告另租屋須付出租金之財產損害，為此依據國家賠償法第
    二條、第五條、第十條第一項、第十一條前段及民法第二百十六條第一項規定，
    請求比照九二一震災政府補助災戶之計算標準賠償等語。
二、被告則以本案係兩造間依據租賃契約所發生之糾葛與公務員執行公權力有別，應
    無國家賠償法之適用；又原告於七十五年向被告提出改建申請，被告考量公共利
    益與本案糾紛持續進行，為避免日後處理上之困擾，自應待原告與陳和春兄弟間
    之糾紛解決後，始能准許；另恆春事業區第五八林班地，於六十二年由中山科學
    院辦理撥用，於七十二年該院以管理困難，將剩餘林地交還林區管理處管理。原
    告建地上之建物，於中山科學院辦理撥用期間就倒塌，僅存廚房之一部份，現已
    無建物存在，而原告長期居住外縣，世居之改建亦未積極處理，是原告所陳因租
    地長期無法改建房舍，久無房屋可住，致造成付出租金之財產損害，兩者間實無
    因果關係存在；又原告於七十五年間向被告機關提出改建申請，經被告機關於同
    年不予准許，迄今已歷十四年，其請求權時效完成，被告拒絕給付；且被告為協
    助排除原告與陳和春兄弟出入通路糾紛問題，曾召開協調會，但原告並未參加，
    致無法達成協商；而原告於八十六年向屏東地方法院檢察署告發被告八十六年屏
    東處處長陳惠堂及陳和春、陳春良等人偽造文書等案情，經屏東地方法院檢察署
    八十六年偵字第五○六四號不起訴處分等語，資為抗辯。
三、本件原告起訴前，曾於八十九年九月二十八日以書面向賠償義務機關之被告提出
    賠償請求，被告以求償權已罹於時效拒絕賠償，有請求損害賠償書、被告八十九
    年十月二十七日八十九屏政字第一四二二一號函各一份在卷可按，核與國家賠償
    法第十條第一項、第十一條第一項規定相符，先予敘明。
四、原告主張其於七十三年十月一日向台灣省林務局承租恆春事業區第五十八林班第
    五十一小班，面積○．○二一六公頃之建地乙筆，原告租地上原舊有房屋，因颱
    風而倒塌不堪居住，因此原告依租賃契約書第九條規定，於七十五年四月十八日
    向被告申請在原告租地上改建房屋，經被告以七十五年恆經字第五九五三號函覆
    ：原告租地有糾紛，尚且在訴願中，要原告容訴願結束再議，嗣經時多年，仍未
    見被告答覆租地糾紛訴願結果及申請改建之准否，被告復於八十九年間以八十九
    屏政字第○一九四四號函覆，仍在尋找出入道路等情，業據提出照片、臺灣省國
    有林事業區林地暫准使用租賃契約書、台灣省政府農林廳林務局恆春林區管理處
    七十五年五月二十二日七十五恆經字第五九五三號函、被告八十九年九月十三日
    八十九屏政字第○一九四四號函各一份在卷可稽，且為被告所不爭執，堪信為真
    實。
五、按公務員於執行職務行使公權力時，因故意或過失不法侵害人民自由或權利者，
    國家應負賠償責任。公務員怠於執行職務，致人民自由或權利受損害者亦同，國
    家賠償法第二條第第二項定有明文。又國家賠償責任之構成要件如下所陳：(一)行
    為人須為公務員、(二)須為執行職務行使公權力、(三)須行為係屬不法、(四)行為人須
    有故意或過失、(五)人民之自由或權利受到侵害、(六)不法行為與損害之發生須有相
    當因果關係。而所謂行使公權力之行為，係指公務員居於國家機關之地位，行使
    統治權作用之行為。又國家與人民之租賃關係，與私人間之租賃無異，雙方立於
    對等地位，同受私法之支配。故人民承租國有林地造林，純屬私法上之租賃關係
    ，其契約之成立與解除，是否合法，以及承租人與出租人間關於履行權利義務之
    標準，除依契約訂定外，自應以民法為依據。當事人間如發生爭執，亦應依民事
    訴訟程序，向普通法院訴請審判，以求解決，最高行政法院三十九年判字第四號
    判決、六十年度判字第一○七號判決均同此意旨。從而，本件國有林地出租行為
    ，其性質應係一種私法上之租賃行為，兩造間就租賃關係所發生之任何爭執，應
    以兩造訂定之契約及民法為據。
六、又國家賠償法第二條第二項後段規定：公務員怠於執行職務，如因而致人民自由
    或權利遭受損害者，國家亦應負損害賠償責任。所謂怠於執行職務，係指公務員
    依其職務，對於第三人有作為之義務，而竟不作為或遲緩履行者。申言之，被害
    人對於公務員為特定職務行為，有公法上請求權存在，經請求其執行而怠於執行
    ，致自由或權利遭受損害者，始依國家賠償法第二條第二項後段規定請求國家賠
    償責任。而「台灣省國有林事業區林地暫准使用租賃契約書」第九條規定：承租
    人非經出租機關之核准不得將其承租地內之房屋進行改建增建擴建或其他變動等
    行為否則出租機關得終止租約收回林地，而該條所謂之「核准」，係出租人得考
    量種種因素，決定是否同意承租人對房屋進行變動行為，換言之，此僅係賦予被
    告得對原告之變動行為有審酌判斷之權利，與私人間之租賃契約中約定：承租人
    須經出租人同意始得對房屋進行改建，並無不同，顯與行政機關執行職務行使公
    權力之行為有間，揆之前揭說明，原告對於被告並無請求核准之公法上請求權存
    在，因此被告雖未對原告申請改建之請求為同意與否之表示，原告仍無主張國家
    賠償之餘地。
七、從而，原告依據國家賠償法第二條第二項後段請求被告給付二百五十六萬二千元
    ，並自八十九年十二月起至被告執行職務排除租地糾紛准許原告申請重建房屋之
    月止，按照每月一萬二千元計算賠償原告繼續所受損害，於法尚有未合，應予駁
    回。
八、本件判決之基礎已臻明確，兩造其餘攻擊防禦與方法及舉證，均係私法上租賃契
    約所發生爭執，核與判決無影響，爰不另一一論述，併此敘明。
九、據上論結，本件原告之訴為無理由，依民事訴訟法第七十八條，判決如主文。
中      華      民      國    九十      年      二      月      七      日
                                    臺灣屏東地方法院民事第一庭
~B法      官  沈佳宜
右為正本，係照原本作成。
如對本判決上訴，須於判決送達後廿日內向本院提出上訴狀。
~B法院書記官  黃秀梅
中      華      民      國    九十      年      二      月      九      日


司法院資訊處製作；財團法人民間司法改革基金會備份。
